臺灣高等法院刑事判決　　　　　　　　96年度交上易字第28號
上　訴　人
即　被　告　甲○○
上列上訴人因過失傷害案件，不服臺灣基隆地方法院95年度交易
字第93號，中華民國95年12月7日第一審判決（起訴案號：臺灣
基隆地方法院檢察署95年度調偵字第115號），提起上訴，本院
判決如下：
    主  文
上訴駁回。
甲○○緩刑貳年。
    事  實
一、甲○○於民國95年4月20日1時35分許，在基隆巿孝二路與忠
    二路口搭乘由蔡彩娟駕駛之車牌號碼029-LN號計程車前往基
    隆巿廟口夜巿。嗣於同日1時40分許，計程車行駛至基隆巿
    仁三路45號前停車等待紅燈時，甲○○見已離廟口夜巿不遠
    即臨時決定下車，自行步行前往，於給付車資給蔡彩娟並收
    取找回之零錢後，欲開啟後右車門下車時，應注意行人、車
    輛並讓其先行，依當時情形，無不能注意之情事，竟疏未注
    意有無行人及車輛經過，即貿然開啟右後車門，適欲行駛至
    前方騎車停等區，由乙○○所騎乘車牌號碼為GQW-906號之
    重型機車駛至該處，於閃避不及之下，當場撞上前開計程車
    右後車門之側邊，致乙○○及所騎乘之機車倒地，乙○○因
    而受有下唇撕裂傷（長1公分穿透至口腔內）、左肘（原判
    決誤載為右肘）及左膝擦傷、右足挫傷之傷害。
二、案經被害人乙○○訴由基隆市警察局第一分局移送臺灣基隆
    地方法院檢察署檢察官偵查起訴。
    理  由
一、訊據上訴人即被告甲○○前雖矢口否認有何過失傷害犯行，
    辯稱：係計程車司機蔡彩娟要其在該處下車，且其下車前曾
    回頭看後面，見無機車才開門，故其並無過失云云，惟嗣於
    本院已坦承確有過失。
二、經查：
（一）證人即計程車司機蔡彩娟於偵查時稱：「被告從孝二路及
      忠二路口上車，要去廟口，途經仁三路45號前等紅綠燈時
      ，被告說要下車，並拿百元鈔1張給我，車資是（新台幣
      ，下同）70元，我正在找錢，30元已經給被告了，被告就
      開車門，我跟他說後面有車，已經來不及了」「（機車速
      度多少？）不快，時速差不多20、30公里」「（有無叫被
      告下車？）沒有。是他自己開車門下車的」「（被告要下
      車時，有無看到機車從後面來？）有，看到時，機車已經
      在我車子後面10公尺距離」「（當時天候、視線如何？）
      視線很好，沒有下雨」「（被告為何要在該處下車？）被
      告自己要下車的」（見第115號偵查卷第7、8頁），證人
      即告訴人乙○○亦於原審證稱：「本來（計程車）右後車
      門沒有打開，等我騎近右後車門時，被告突然開門，當時
      被告乘坐車輛是靜止的」等語（見原審卷第30頁），故本
      件車禍之發生，係因被告於搭乘蔡彩娟所駕駛之計程車停
      等紅燈時，欲自行下車，未注意後方是否有來車即開啟車
      門所致。
（二）被告雖曾辯稱：其開車門前回頭看確實沒有車子云云。然
      依被告於警詢時所稱：「（你於開啟車門欲下車前，有無
      向後方察看確定沒有來車才開門下車？）我當時並沒有轉
      頭查看後方是否有來車」等語（見第2889號偵查卷第11頁
      ），足認被告於開門下車時確實未注意後方是否有來車。
      另被告雖於偵查時稱：「（你開車門時，有無看後面有無
      車？）當時有喝酒，我沒有看到車子」（見第115號偵查
      卷第8頁），於原審稱：「我回頭看時是沒車，然後司機
      說後面有車，時間很快，可見告訴人騎得很快」「（司機
      蔡彩娟有看見告訴人的機車，為何你看不到？）我往後看
      ，確實沒有看到」云云（見原審卷第34頁）。然當時為晴
      天，視線良好，且有照明設備，光線充足，有道路交通事
      故調查報告表(一)在卷可參（見第28 89號偵查卷第23頁）
      ，且證人乙○○於原審證稱：「（你機車何處與被告計程
      車右後車門撞擊？）被告車門打開時，使我機車車撞到計
      程車右後車門側邊」（見原審卷第30頁），參以計程車車
      體擦痕之照片等情（見第2889號偵查卷第30頁），顯見在
      被告欲開啟車門之際，告訴人離計程車之距離已相當近，
      此由證人蔡彩娟坐在前方駕駛座即已看見亦可佐證，則被
      告若確有回頭察看後方是否有來車，當無不發現之理。是
      其所辯回頭時未看見車子云云，顯係卸責之詞，不足採信
      。所以其於本院所自承未注意之情，合於事實。
（三）按汽車停車向外開啟車門時，應注意行人、車輛並讓其先
      行，道路交通安全規則第112條第1項第15款定有明文，而
      汽車停車時可能開啟車門之人，除駕駛外尚包括車上之乘
      客在內，故本條規定之適用對象並不限於駕駛，亦包括車
      上之乘客，因而被告辯稱其並非駕駛人而係乘客，僅須遵
      守道路交通安全規則第136條各項之規定，於下車時無須
      注意車輛後方之情況，顯不可採。本案被告雖非駕駛人，
      但為汽車之乘客，故依前述條文之規定，於汽車停車，其
      自行決定下車並向外開啟車門時，負有注意行人、車輛並
      讓其先行之義務，且觀諸卷附道路交通事故調查表暨現場
      圖所示情節，案發當時，視線良好、並無下雨，肇事路段
      路面乾燥、無缺陷及障礙物，是自客觀以言，被告亦無不
      能注意之情事，乃竟疏未注意查看後方是否有來車，即貿
      然開啟車門，顯然違背上揭注意義務，其有過失甚明。又
      告訴人受有下唇撕裂傷，長1公分穿透至口腔內及、左肘
      （原判決誤載為右肘）及左膝擦傷、右足挫傷之傷害，有
      衛生署基隆醫院診斷證明書在卷可稽（見第2889號偵查卷
      第20頁）。被告因上揭注意義務之違反，致生告訴人受傷
      之結果，則被告之過失行為與告訴人受傷之結果間，自亦
      具有相當因果關係。
（四）綜上所述，本件事證明確，被告犯行堪以認定。
三、論罪部分：
（一）被告行為後，刑法及配套之刑法施行法、罰金罰鍰提高標
      準條例均經修正，自95年7月1日生效施行，有關本件情形
      ：
    １刑法第284條第1項法定刑中罰金刑之規定，依刑法施行法
      第1條之1：「中華民國94年1月7日刑法修正施行後，刑法
      分則編所定罰金之貨幣單位為新臺幣」「94年1月7日刑法
      修正時，刑法分則編未修正之條文定有罰金者，自94年1
      月7日刑法修正施行後，就其所定數額提高為30倍。但72
      年6月26日至94年1月7日新增或修正之條文，就其所定數
      額提高為3倍」，由原先以銀元計算，並依罰金罰鍰提高
      標準條例第1條前段提高10倍之規定，修正為依新臺幣計
      算並提高為30倍，是關於法定刑罰金部分，修正前後規定
      尚無不同。惟修正前刑法第33條第5款原規定：「罰金：1
      元以上」，修正後規定：「罰金：新臺幣1千元以上，以
      百元計算之」，業將科處罰金之最低額提高至新臺幣1千
      元以上，則修正前之規定對於行為人較為有利。
    ２刑法第41條第1項前段，配合刪除前罰金罰鍰提高標準條
      例第2條提高1百倍之規定，則將易科罰金以銀元3百元折
      算1日之折算標準，提高為以新臺幣1千元、2千元或3千元
      折算1日，經比較新舊法，以行為時之舊法有利於被告。
（二）核被告所為係犯刑法第284條第1項前段過失傷害罪。
四、原審認被告所犯罪證明確，適用刑法第2條第1項前段（原判
    決漏載前段）、修正前第284條第1項前段、第41條第1項前
    段、罰金罰鍰提高標準條例第1條前段、刪除前第2條之規定
    ，並審酌被告過失之程度，告訴人所受傷勢及被告犯後態度
    等一切情狀，量處拘役50日，並諭知易科罰金之折算標準；
    又為使易科之金額明確，併予引用現行法規所定貨幣單位折
    算新臺幣條例第2條之規定，說明易科罰金標準之以銀元3百
    元即新臺幣9百元。核其認事用法均無不合，量刑亦屬妥適
    。被告上訴，指摘原判決不當，並無理由，惟被告於原審判
    決後已與告訴人達成和解，賠償告訴人新臺幣4萬5千元，並
    已當場給付，有和解筆錄在卷可稽（見本院卷第27頁）。又
    被告前未曾因故意犯罪受有期徒刑以上刑之宣告，有被告前
    案紀錄表在卷可稽，犯後已於本院坦承犯行，並已達成和解
    ，經此論罪科刑教訓，當知警惕，應無再犯之虞，因認所宣
    告之刑，以暫不執行為適當，併予宣告緩刑2年，以勵自新
    （緩刑之宣告，以裁判時之狀態為準，故犯罪在新法施行前
    ，於新法施行之後，關於緩刑之宣告，當然適用新法之規定
    ）。
據上論斷，應依刑事訴訟法第368條、刑法第74條第1項第1款，
判決如主文。
本案經檢察官郭弘佑到庭執行職務。
中　　華　　民　　國　　96　　年　　3 　　月　　7 　　日
　　　　　　　　　刑事第二庭審判長法　官  呂丹玉
　　　　　　　　　　　　　　　    法　官  林銓正
　　　　　　　 　 　　　　　　　　法　官  王詠寰
以上正本證明與原本無異。
不得上訴。
                                  書記官  駱麗君
中　　華　　民　　國　　96　　年　　3 　　月　　7 　　日
附錄：本案論罪科刑法條全文
刑法第284條
因過失傷害人者，處6月以下有期徒刑、拘役或5百元以下罰金，
致重傷者，處1年以下有期徒刑、拘役或5百元以下罰金。
從事業務之人，因業務上之過失傷害人者，處1年以下有期徒刑
、拘役或1 千元以下罰金，致重傷者，處 3 年以下有期徒刑、
拘役或2千元以下罰金。
